ACORDAO-COMPLETO-2531696

ACÓRDÃO 1533/2022 ATA 9/2022 - SEGUNDA CÂMARA

VISTOS, relatados e discutidos estes autos de Tomada de Contas Especial instaurada pelo Fundo Nacional de Saúde - MS, em desfavor de João Cláudio Brito Coutinho e de José Napoleão Barreto de Araújo, em razão da ausência de comprovação de valores do Fundo Nacional de Saúde -MS, transferidos indevidamente da conta da Atenção Básica FMS JARDIM-FNS BLATB para outras contas correntes;
ACORDAM os Ministros do Tribunal de Contas da União, reunidos em Sessão da Segunda Câmara, ante as razões expostas pelo Relator, em:
9.1. arquivar o presente processo, com fundamento no art. 93, da Lei 8.443/1992, nos arts. 169, inciso VI, e 213, do RI/TCU, bem como no art. 6º, inciso I, c/c o art. 19, da IN/TCU 71/2012, em relação ao Sr. Luiz Eduardo de Sousa Bezerra, sem cancelamento do débito no valor original de R$ 8.106,30 (oito mil cento e seis reais e trinta centavos) , a contar de 18/8/2011, a ser atualizado conforme a data mencionada, a cujo pagamento continuará obrigado o Sr. Luiz Eduardo de Sousa Bezerra e seus sucessores;
9.2. considerar iliquidáveis as contas dos Srs. João Cláudio Brito Coutinho e José Napoleão Barreto de Araújo em relação às parcelas de débito de 16/8/2011 (R$ 55.000,00) , de 19/8/2011 (R$ 80.000,00) , de 24/8/2011 (R$ 75.000,00) e de 25/8/2011 (R$ 40.000,00) , e ordenar seu trancamento e o consequente arquivamento do processo, nos termos dos arts. 1º, inciso I, 20 e 21, da Lei 8.443/1992, c/c com os arts. 169, inciso III, e 211, caput e §1º, do RI/TCU; e
9.3. dar ciência da deliberação ao Fundo Nacional de Saúde e aos Srs. Luiz Eduardo de Sousa Bezerra, João Cláudio Brito Coutinho e José Napoleão Barreto de Araújo, comunicando-lhes que o Relatório e o Voto que a fundamentaram podem ser acessados por meio do endereço eletrônico  e que, caso haja interesse, o Tribunal pode enviar-lhes cópia desses documentos sem qualquer custo.

Tomada de Contas Especial instaurada pelo Fundo Nacional de Saúde MS, em desfavor de João Cláudio Brito Coutinho e de José Napoleão Barreto de Araújo, em razão da ausência de comprovação de valores do Fundo Nacional de Saúde/MS, transferidos indevidamente da conta da Atenção Básica FMS JARDIM-FNS BLATB para outras contas correntes.

Segunda Câmara

Fundo Municipal de Saúde de Jardim -CE.

3. Interessados/Responsáveis:
3.1. Interessado: Fundo Nacional de Saúde - MS (CNPJ 00.530.493/0001-71).
3.2. Responsáveis: João Cláudio Brito Coutinho (CPF XXX.500.224-XX), José Napoleão Barreto de Araújo (CPF XXX.516.183-XX).

13.1. Ministros presentes: Bruno Dantas (Presidente), Augusto Nardes, Aroldo Cedraz (Relator) e Antonio Anastasia.
13.2. Ministro-Substituto presente: Marcos Bemquerer Costa.

AROLDO CEDRAZ

Trata-se de Tomada de Contas Especial instaurada pela instauradapelo Fundo Nacional de Saúde MS pelo Fundo Nacional de Saúde MS, em desfavor de João Cláudio Brito Coutinho e de José Napoleão Barreto de Araújo, em razão da ausência de comprovação de valores do Fundo Nacional de Saúde/MS, transferidos indevidamente da conta da Atenção Básica FMS JARDIM-FNS BLATB para outras contas correntes.
2.	Transcrevo a seguir, a instrução lavrada no âmbito da Secretaria de Controle Externo de Tomada de Contas Especial (Peça 10390) :, cujas conclusões contaram com a anuência do titular daquela unidade técnica (Peça 91) .
	"[...] HISTÓRICO
Em 10/4/2019, com fundamento na IN/TCU 71/2012, alterada pela IN/TCU 76/2016 e DN/TCU 155/2016, o dirigente do Fundo Nacional de Saúde - MS autorizou a instauração da tomada de contas especial (peça 61) . O processo foi registrado no sistema e-TCE com o número 1049/2019.
Os recursos repassados pelo Fundo Nacional de Saúde/MS ao Fundo Municipal de Saúde de Jardim/CE, no período de 1º/6/2011 a 30/9/2011, na modalidade fundo a fundo, foram auditados pelo Departamento Nacional de Auditoria do SUS (Denasus) , conforme consignado em relatórios (peças 3, 4, 6, 7, 8 e 14) .
O fundamento para a instauração da Tomada de Contas Especial, conforme consignado na matriz de responsabilização elaborada pelo tomador de contas, foi a constatação da seguinte irregularidade:
Ausência de comprovação de despesas.
Os responsáveis arrolados na fase interna foram devidamente comunicados e, diante da ausência de justificativas suficientes para elidir a irregularidade e da não devolução dos recursos, instaurou-se a tomada de contas especial.
No relatório de tomada de contas especial 97/2018 (peça 64) , o tomador de contas concluiu que o prejuízo importaria no valor original de R$ 258.106,30 (peça 64, p. 1) , imputando-se a responsabilidade a João Cláudio Brito Coutinho, Prefeito Municipal Interino, no período de 2/7/2011 a 19/9/2011, e a José Napoleão Barreto de Araújo, Gestor Financeiro da Secretaria, no período de 24/8/2011 a 19/9/2011, na condição de dirigentes.
Em 29/6/2020, a Controladoria-Geral da União emitiu o relatório de auditoria 1049/2019 (peça 67) , em concordância com o relatório do tomador de contas. O certificado de auditoria 1049/2019 e o parecer do dirigente do órgão de controle interno concluíram pela irregularidade das presentes contas (peças 68 e 69) .
Em 14/7/2020, o ministro responsável pela área atestou haver tomado conhecimento das conclusões contidas no relatório e certificado de auditoria, bem como do parecer conclusivo do dirigente do órgão de controle interno, manifestando-se pela irregularidade das contas, e determinou o encaminhamento do processo ao Tribunal de Contas da União (peça 70) .
Na primeira instrução (peça 73) , verificou-se a ausência de comprovação, nos autos, de quem, de fato, autorizou as transferências objeto de impugnação.
Assim, concluiu-se, para a devida configuração da autoria e responsabilização dos atos impugnados, que se devia promover diligência, junto ao Banco do Brasil S.A., para que enviasse os extratos das contas debitadas e creditadas dos períodos relativos às irregularidades, bem como nome dos responsáveis pela movimentação dessas contas, no respectivo período, além daqueles que autorizaram as transferências.
Em resposta à diligência promovida pela Seproc (peça 76) , o Banco do Brasil apresentou (peças 80 a 84) :
	a) cópia dos extratos da conta 15.113-0 FMS JARDIM-FNS BLATB, mantida na Agência 2208-X, relativos aos meses de julho e agosto/2011 (peça 81) ;
	b) cópia dos extratos da conta 16481-X FMS, mantida na Agência 2208-X, relativos aos meses de julho e agosto/2011 (peça 83) ;
	c) cópia dos extratos da conta 2647-6 PREF MUN JARDIM DIVERSOS, mantida na Agência 2208-X, relativos aos meses de julho e agosto/2011 (peça 82) ; e
	d) nome completo e CPF dos responsáveis pela movimentação das contas listadas, no período de julho a agosto/2011 (peça 84, p. 1) .
Como se observa nas cópias dos documentos acostados à peça 7, p. 28, e à peça 56, p. 10 e 11, havia movimentação das contas que não eram promovidas pelos titulares cadastrados pelo Banco do Brasil S/A, mas sim mediante ofícios dirigidos ao Banco, para que providenciasse as movimentações de forma administrativa. Por outro lado, observou-se que houve o uso de cartão Ourocard/Business Card para a realização de operações de transferência (no caso, na conta 15.113-0, no valor de R$ 55.000,00, em 16/8/2011 - peça 81, p. 2) .
Logo, foi proposta, em segunda instrução (peça 86) , nova diligência ao Banco do Brasil S/A, para que completasse as informações prestadas, para dar pleno atendimento à diligência anterior, no sentido de informar o nome completo e CPF de todas as pessoas que autorizaram as seguintes transferências a débito da conta 15.113-0, assim como cópia de documentos que evidenciem tais solicitações e consequentes operações, incluindo informações sobre o titular do eventual cartão Ourocard/Business Card utilizado em qualquer das operações abaixo:
	Conta Creditada no 16481-X FMS
 	16/08/2011-R$ 55.000,00
	19/08/2011-R$ 80.000,00
	24/08/2011-R$ 75.000,00
	Conta Creditada no 2647-6 PREF MUN JARDIM DIVERSOS
	18/08/2011-R$ 8.106,30
	25/08/2011-R$ 40.000,00
Em resposta à diligência promovida pela Seproc (peças 89 e 90) , após solicitação e obtenção de prorrogação de prazo para resposta (peças 91 e 92) , o Banco do Brasil, intempestivamente, em 21/1/2022, apresentou (peças 80 a 84) :
	a) informação de que houve sinistro na Agência 2.208-X Jardim/CE, em 10/12/2014 (explosão) , que causou a perda de documentos, incluindo os ofícios com pedidos da Prefeitura e demais entes solicitantes (peça 93) ;
	b) Conta Creditada 16481-X FMS:
 	b.1) 16/8/2011 - R$ 55.000,00: partida de transferência, creditada em decorrência de autorização do titular no Ofício 0032/2011 Tesouraria (peça 98) ;
	b.2) 19/8/2011 - R$ 80.000,00: partida de transferência, creditada em decorrência de autorização de ofício (peça 97) ;
	b.3) 24/8/2011 - R$ 75.000,00: partida de transferência, creditada em decorrência de autorização do Ofício 0042/2011 Tesouraria (peça 96) ;
	c) Conta Creditada 2647-6 PREF MUN JARDIM DIVERSOS:
	c.1) 18/8/2011 - R$ 8.106,30: partida de transferência, creditada em decorrência de autorização do titular no Ofício 0035/2011 Tesouraria (peça 94) ;
	c.2) 25/8/2011 - R$ 40.000,00: partida de transferência, creditada em decorrência de autorização do Ofício 0044/2011 (peça 95) .
ANÁLISE DOS PRESSUPOSTOS DE PROCEDIBILIDADE DA IN/TCU 71/2012
Avaliação de Viabilidade do Exercício do Contraditório e Ampla Defesa
	Verifica-se que não houve o transcurso de mais de dez anos desde o fato gerador sem que tenha havido a notificação dos responsáveis pela autoridade administrativa federal competente (art. 6º, inciso II, c/c art. 19, da IN/TCU 71/2012, modificada pela IN/TCU 76/2016) , uma vez que o fato gerador da irregularidade sancionada ocorreu em 25/8/2011, e os responsáveis foram notificados sobre a irregularidade, pela autoridade administrativa competente, conforme abaixo:
João Claudio Brito Coutinho, por meio do Ofício-SEAUD/NE.MS/CE 758/2015, de 11/12/2015, com solicitação de esclarecimentos decorrente da Auditoria Denasus 15908, peça 25, entregue em 16/12/2015, peça 43; Ofício-SEAUD/NE.MS/CE 4/2016, de 5/1/2016, com solicitação de esclarecimentos decorrente da Auditoria Denasus 15908, peça 26, entregue em 8/1/2016, peça 44; e Ofício de cobrança administrativa 124/2018, de 16/8/2018, peça 30, entregue em 3/9/2018, peça 45; e
José Napoleão Barreto de Araújo, por meio do Ofício-SEAUD/NEMS/CE 697/2015, de 26/10/2015, com solicitação de esclarecimentos decorrente da Auditoria Denasus 15908, peça 31, entregue em 12/11/2015, peca 46; Ofício-SEAUD/NE.MS/CE 757/2015, de 11/12/2015, com solicitação de esclarecimentos decorrente da Auditoria Denasus 15908, peça 32, entregue em 26/12/2015, peça 47; Ofício-SEAUD/NE.MS/CE 3/2016, de 5/1/2016, com solicitação de esclarecimentos decorrente da Auditoria Denasus 15908, peça 33, entregue em 8/21/2016, peça 48; e Ofício de cobrança administrativa 125/2018, de 16/8/2018, peça 36, entregue em 3/9/2018, peça 49.
Valor de Constituição da TCE
	Verifica-se, ainda, que o valor atualizado do débito apurado (sem juros) , em 1º/1/2017, é de R$ 370.769,70, portanto, superior ao limite mínimo de R$ 100.000,00, na forma estabelecida conforme os arts. 6º, inciso I, e 19, da IN/TCU 71/2012, modificada pela IN/TCU 76/2016.
OUTROS PROCESSOS/DÉBITOS NOS SISTEMAS DO TCU COM OS MESMOS RESPONSÁVEIS
	Informa-se que não foram encontrados processos abertos no Tribunal com os mesmos responsáveis.
	A tomada de contas especial está, assim, devidamente constituída e em condição de ser instruída.
EXAME TÉCNICO			
De acordo com a constatação 418494, do Relatório de Auditoria do Denasus 15908 (peça 6, p. 5) , foram transferidos R$ 511.945,21 da conta corrente 15.113-0 FMS JARDIM-FNS BLATB, para outras contas bancárias de movimentação do município. Instados a comprovar as despesas realizadas com tais recursos, os gestores municipais não apresentaram a documentação pertinente. As contas que receberam os recursos foram as seguintes:
			Conta 6334-7 PMJ FOPAG SERVIDORES
		19/7/2011 - R$ 154.327,97
		16/8/2011 - R$ 99.510,94
		Conta 16481-X FMS
		16/8/2011 - R$ 55.000,00 
		19/8/2011 - R$ 80.000,00 
		24/8/2011 - R$ 75.000,00 
		Conta 2647-6 PREF MUN JARDIM DIVERSOS 
		18/08/2011 - R$ 8.106,30
		25/08/2011 - R$ 40.000,00 
As transferências feitas à conta 6334-7, por terem sido objeto de cobrança no Relatório de Auditoria 12046, Constatação 188737, ressarcimento 80439, relativa a valores transferidos para a conta corrente 6.334-7 PMJ FOPAG SERVIDORES, para pagamento de pessoal, não foram cobradas na presente TCE, reduzindo o débito ao montante remanescente, no valor histórico de R$ 258.106,30 (v. constatação 418494, do Relatório de Auditoria do Denasus 15908, peça 6, p. 5-6) , assim constituído:
Transferências sem comprovação de despesas para a conta 16481-X
16/8/2011 - R$ 55.000,00 
19/8/2011 - R$ 80.000,00 
24/8/2011 - R$ 75.000,00 
Transferências sem comprovação de despesas para a conta 2647-6
18/8/2011 - R$ 8.106,30
25/8/2011 - R$ 40.000,00 
O resultado das diligências, especialmente da segunda (v. item 11) , evidenciou que as movimentações que suscitaram a composição do débito por ausência de comprovação de despesas foram realizadas por meio de ofícios, e não por operação direta das contas pelos titulares indicados como responsáveis neste processo, e que, por motivos de caso fortuito, os ofícios que indicavam os ordenadores das movimentações foram perdidos, em decorrência de explosão na agência em que estavam arquivados.
Compulsando os autos, identifica-se a presença de um desses ofícios extraviados (peça 56, p. 10) , indicando que a movimentação de R$ 8.106,30, ocorrida em 18/8/2011, foi realizada por ordem do Sr. Luiz Eduardo de Sousa Bezerra, CPF: XXX.703.063-XX (v. peça 102) , então Tesoureiro Municipal. Tal débito, atualizado até 1º/1/2017, corresponde ao valor de R$ 11.643,66 (peça 100) , abaixo do valor previsto nos arts. 6º, inciso I, e 19, da IN/TCU 71/2012, para instauração de TCE. Anote-se, ainda, não haver outros débitos em nome desse senhor, conforme consulta à base TCU (peça 101) . Assim sendo, a título de racionalização administrativa e economia processual, cabe o arquivamento do processo em relação a esse responsável.
Em relação às demais parcelas de débito, tendo em vista a impossibilidade de identificação dos responsáveis, entende-se ser o caso de arquivamento das contas respectivas por tal motivo, na condição de iliquidáveis.
Prescrição da Pretensão Punitiva
	Vale ressaltar que a pretensão punitiva do TCU, conforme Acórdão 1441/2016-TCU-Plenário, Relator Benjamin Zymler, que uniformizou a jurisprudência acerca dessa questão, subordina-se ao prazo geral de prescrição indicado no art. 205, do Código Civil, que é de dez anos, contado da data de ocorrência da irregularidade sancionada, nos termos do art. 189, do Código Civil, sendo este prazo interrompido pelo ato que ordenar a citação, a audiência ou a oitiva dos responsáveis.
No caso em exame, ocorreu a prescrição, uma vez que a irregularidade sancionada ocorreu em 25/8/2011, e o ato de ordenação da citação ainda não ocorreu até 14/3/2022.
CONCLUSÃO
Tendo em vista que o exame das ocorrências que ensejaram a instauração da presente tomada de contas especial evidenciou que o valor atualizado do débito apurado, cujo responsável foi identificado, é inferior a R$ 100.000,00, limite mínimo fixado por este Tribunal para  instauração de TCE;  considerando que não foi identificado outro processo em tramitação no Tribunal, no qual conste débito imputável ao responsável mencionado; e, considerando ainda que o processo encontra-se pendente de  citação válida neste Tribunal, cabe propor, desde logo, a título de racionalização administrativa e economia processual, com vistas a evitar que o custo da cobrança seja superior ao valor da importância a ser ressarcida, o  arquivamento do processo, com fundamento no art. 93, da Lei 8.443/1992, nos arts. 169, inciso VI, e 213, do RI/TCU, c/c os arts. 6º, inciso I, e 19, da IN/TCU 71/2012 (item 19) .
Por outro lado, considerando o exame das questões referentes às demais parcelas de débito que ensejaram a instauração da presente tomada de contas especial e das informações obtidas em diligência, restou configurada a existência de caso fortuito, comprovadamente alheio à vontade do responsável, o que torna materialmente impossível o julgamento de mérito das contas por impossibilidade de identificação do (s) responsável (is) a elas referentes, nos termos do art.  20, da Lei 8.443/1992, c/c o art. 211, do RI/TCU.  Dessa feita, cabe propor, desde já, que as presentes contas associadas a estas parcelas sejam consideradas iliquidáveis, determinando-se o seu trancamento e o consequente arquivamento do processo, com fulcro no art. 21, da Lei 8.443/1992, c/c o § 1º do art. 211 do RI/TCU (item 20) .
PROPOSTA DE ENCAMINHAMENTO
	Diante do exposto, submetem-se os autos à consideração superior, propondo:
	a) arquivar o presente processo, com fundamento no art. 93, da Lei 8.443/1992, nos arts. 169, inciso VI, e 213, do RI/TCU, bem como no art. 6º, inciso I, c/c o art. 19, da IN/TCU 71/2012, em relação ao Sr. Luiz Eduardo de Sousa Bezerra, sem cancelamento do débito no valor original de R$ 8.106,30, a contar de 18/8/2011, a ser atualizado conforme a data mencionada, a cujo pagamento continuará obrigado o sr. Luiz Eduardo de Sousa Bezerra, CPF: XXX.703.063-XX, e seus sucessores;
	b) considerar iliquidáveis as contas dos Srs. João Cláudio Brito Coutinho (CPF: XXX.500.224-XX) e José Napoleão Barreto de Araujo (CPF: XXX.516.183-XX) em relação às parcelas de débito de 16/8/2011 (R$ 55.000,00) , de 19/8/2011 (R$ 80.000,00) , de 24/8/2011 (R$ 75.000,00) e de 25/8/2011 (R$ 40.000,00) , e ordenar seu trancamento e o consequente arquivamento do processo, nos termos dos arts. 1º, inciso I, 20 e 21, da Lei 8.443/1992, c/c com os arts. 169, inciso III, e 211, caput e §1º, do RI/TCU; e
	c) dar ciência da deliberação que vier a ser proferida ao Fundo Nacional de Saúde e aos Srs. Luiz Eduardo de Sousa Bezerra, João Cláudio Brito Coutinho e José Napoleão Barreto de Araújo."
3.	O diretor técnico, com a anuência do titular da unidade técnica, no Parecer à Peça 104, ao manifestar concordância com a instrução do auditor, prestou os seguintes esclarecimentos:
	"[...] 3. Concordo integralmente com a análise efetuada, bem como com as propostas de encaminhamento, merecendo apenas esclarecer um ponto que poderia interferir nas análises efetuadas e, consequentemente, no encaminhamento final do processo.
Diz respeito a possível responsabilização do município de Jardim/CE, uma vez que a irregularidade tratada nos autos se refere à ausência de comprovação de despesas vinculadas a recursos que foram transferidos para outras contas bancárias de titularidade da municipalidade.
Nessas circunstâncias, poder-se-ia cogitar em eventual responsabilização do município de Jardim/CE, uma vez que os recursos questionados foram transferidos para outras contas municipais, o que levantaria a hipótese da municipalidade ter se beneficiado indevidamente desses valores impugnados.
Em relação a esse aspecto, o Tribunal entende que a realização de transferências da conta específica do convênio para contas bancárias de titularidade da municipalidade não é suficiente para demonstrar que o município ou a coletividade se beneficiaram dos recursos federais repassados, e, consequentemente, para ensejar a responsabilidade do ente federado convenente pela não aplicação dos recursos na finalidade pactuada (Acórdão 11294/2020-TCU-Primeira Câmara, Relator Ministro Augusto Sherman) .
Ademais, somente ocorre a responsabilização do ente federado beneficiário de transferência de recursos da União, caso haja a comprovação de que ele auferiu benefício decorrente da irregularidade cometida; caso contrário, a responsabilidade pelo dano é exclusiva do agente público (Acórdão 181/2019-TCU-Primeira Câmara, Relator Ministro Benjamin Zymler) .
No caso concreto, não há evidências de como esses recursos que foram transferidos para conta diversa da Atenção Básica foram aplicados, de forma que é possível afirmar que o município de Jardim/CE não se beneficiou desses recursos, não sendo cabível a sua responsabilização.
Dessa forma, excluída a possibilidade de responsabilização do município de Jardim/CE, alinho-me integralmente com a proposta de encaminhamento sugerida na instrução de peça 103."
4.	O Ministério Público junto a este Tribunal, à Peça 106, manifestou-se de acordo com a proposta da unidade técnica.
É o Relatório.

não há.

Procurador Júlio Marcelo de Oliveira.

TOMADA DE CONTAS ESPECIAL INSTAURADA PELO FUNDO NACIONAL DE SAÚDE. RECURSOS TRANSFERIDOS INDEVIDAMENTE DA CONTA DA ATENÇÃO BÁSICA FMS JARDIM-FNS BLATB PARA OUTRAS CONTAS CORRENTES. AUSÊNCIA DE COMPROVAÇÃO DE DESPESAS.PROGRAMA NACIONAL DE APOIO À CULTURA. RECURSOS APTADOS PARA A REALIZAÇÃO DE PROJETO. DILIGÊNCIAS. OMISSÃO NO DEVER DE PRESTAR CONTAS. DÉBITO APURADO INFERIOR AO LIMITE MÍNIMO FIXADO PARA INSTAURAÇÃO DE TCE. IMPOSSIBILIDADE DE IDENTIFICAÇÃO DO(S) RESPONSÁVEL(IS). ARQUIVAR O PROCESSO, EM RELAÇÃO A UM DOS RESPONSÁVEIS, SEM CANCELAMENTO DO DÉBITO. CONSIDERAR ILIQUIDÁVEIS AS CONTAS DOS DEMAIS RESPONSÁVEIS. CITAÇÃO. REVELIA DOS RESPONSÁVEIS. CONTAS IRREGULARES. DÉBITO. MULTA. FALECIMENTO DA RESPONSÁVEL ANTES DO ATO QUE ORDENOU A CITAÇÃO. REVER, DE OFÍCIO, O ACÓRDÃO 8288/2021-TCU-2ª CÂMARA. DECLARAR A NULIDADE DE TODOS OS ATOS PRATICADOS NOS AUTOS EM RELAÇÃO À RESPONSÁVEL FALECIDA. INCLUIR OS HERDEIROS NA RELAÇÃO PROCESSUAL. AUTORIZAR AS NOVAS CITAÇÕES. COMUNICAÇÕES.

TOMADA DE CONTAS ESPECIAL (TCE)

Secretaria de Controle Externo de Tomada de Contas Especial (SecexTCE).

Aprecia-se nesta oportunidade Tomada de Contas Especial instaurada pelo Fundo Nacional de Saúde MS, em desfavor de João Cláudio Brito Coutinho e de José Napoleão Barreto de Araújo, em razão da ausência de comprovação de valores do Fundo Nacional de Saúde/MS, transferidos indevidamente da conta da Atenção Básica FMS JARDIM-FNS BLATB para outras contas correntes.
2.	No Relatório de Tomada de Contas Especial (peça 64) , o tomador de contas concluiu que o prejuízo importaria no valor original de R$ 258.106,30 (Peça 64, p. 1) , imputando-se a responsabilidade a João Cláudio Brito Coutinho, Prefeito Municipal Interino, no período de 2/7/2011 a 19/9/2011, e a José Napoleão Barreto de Araújo, Gestor Financeiro da Secretaria, no período de 24/8/2011 a 19/9/2011, na condição de dirigentes.
3.	Nesse mesmo sentido foram o Relatório, o Certificado de Auditoria e o Parecer da Secretaria Federal de Controle Interno da Controladoria-Geral da União da Presidência da República, dos quais o Ministro da Pasta foi devidamente cientificado (Peças 67 a 69) .
4.	No âmbito deste Tribunal, na primeira instrução (Peça 73) , verificou-se a ausência de comprovação, nos autos, de quem, de fato, autorizou as transferências objeto de impugnação. Assim, foi realizada diligência ao Banco do Brasil S.A., para que enviasse os extratos das contas debitadas e creditadas dos períodos relativos às irregularidades, bem como nome dos responsáveis pela movimentação dessas contas, no respectivo período, além daqueles que autorizaram as transferências.
5.	Dessa forma, foram juntados aos autos cópia dos extratos da conta 15.113-0 FMS JARDIM-FNS BLATB, mantida na Agência 2208-X, relativos aos meses de julho e agosto/2011 (Peça 81) ; cópia dos extratos da conta 16481-X FMS, mantida na Agência 2208-X, relativos aos meses de julho e agosto/2011 (Peça 83) ; cópia dos extratos da conta 2647-6 PREF MUN JARDIM DIVERSOS, mantida na Agência 2208-X, relativos aos meses de julho e agosto/2011 (Peça 82) e nome completo e CPF dos responsáveis pela movimentação das contas listadas, no período de julho a agosto/2011 (Peça 84, p. 1) .
6.	Na sequência, foi realizada nova diligência ao Banco do Brasil S.A. para que completasse as informações prestadas, a fim de dar pleno atendimento à diligência anterior, no sentido de informar o nome completo e CPF de todas as pessoas que autorizaram as seguintes transferências a débito da conta 15.113-0, assim como cópia de documentos que evidenciem tais solicitações e consequentes operações, incluindo informações sobre o titular do eventual cartão Ourocard/Business Card utilizado em operações que relaciona no item 10.2 da instrução transcrita no Relatório precedente.
7.	O resultado das diligências, especialmente da segunda, evidenciou que as movimentações que suscitaram a composição do débito por ausência de comprovação de despesas foram realizadas por meio de ofícios, e não por operação direta das contas pelos titulares indicados como responsáveis neste processo, e que, por motivos de caso fortuito, os ofícios que indicavam os ordenadores das movimentações foram perdidos, em decorrência de explosão na agência em que estavam arquivados.
8.	Compulsando os autos, a unidade técnica identificou a presença de um desses ofícios extraviados (Peça 56, p. 10) , indicando que a movimentação de R$ 8.106,30, ocorrida em 18/8/2011, foi realizada por ordem do Sr. Luiz Eduardo de Sousa Bezerra (Peça 102) , então Tesoureiro Municipal. Tal débito, atualizado até 1º/1/2017, corresponde ao valor de R$ 11.643,66 (Peça 100) , abaixo do valor previsto nos arts. 6º, inciso I, e 19, da IN/TCU 71/2012, para instauração de TCE. Constatou, também, não haver outros débitos em nome deste Senhor, conforme consulta à base TCU (Peça 101) . Assim sendo, a título de racionalização administrativa e economia processual, propõe o arquivamento do processo em relação a esse responsável.
9.	Em relação às demais parcelas de débito, tendo em vista a impossibilidade de identificação dos responsáveis, entende ser o caso de arquivamento das contas respectivas por tal motivo, na condição de iliquidáveis.
10.	O diretor técnico, com a anuência do titular da unidade técnica, no Parecer à Peça 104, ao manifestar concordância com a instrução do auditor, esclarece questão referente a possível responsabilização do Município de Jardim-CE, uma vez que a irregularidade tratada nos autos se refere à ausência de comprovação de despesas vinculadas a recursos que foram transferidos para outras contas bancárias de titularidade da municipalidade.
11.	Em relação a esse aspecto, o Tribunal entende que a realização de transferências da conta específica do convênio para contas bancárias de titularidade da municipalidade não é suficiente para demonstrar que o município ou a coletividade se beneficiaram dos recursos federais repassados e que somente ocorre a responsabilização do ente federado  caso haja a comprovação de que ele auferiu benefício decorrente da irregularidade cometida; caso contrário, a responsabilidade pelo dano é exclusiva do agente público.
12.	No caso concreto, registra não haver evidências de como esses recursos que foram transferidos para conta diversa da Atenção Básica foram aplicados, de forma que entende ser possível afirmar que o município de Jardim-CE não se beneficiou desses recursos, não sendo cabível a sua responsabilização.
13.	O Ministério Público junto a este Tribunal, à Peça 106, em face do que restou apurado nos autos, manifesta-se de acordo com a proposta oferecida pela unidade técnica.
14.	Anuo às conclusões e aos encaminhamentos propostos pela SecexTCE, cujos fundamentos adoto como minhas razões de decidir.
15.	Considerando que o exame das ocorrências que ensejaram a instauração da presente TCE evidenciou que o valor atualizado do débito apurado, cujo responsável foi identificado, é inferior a R$ 100.000,00, limite mínimo fixado por este Tribunal para instauração de TCE, e considerando que não foi identificado outro processo em tramitação no Tribunal, no qual conste débito imputável ao responsável mencionado e que o processo se encontra pendente de citação válida neste Tribunal, depreendo que, a título de racionalização administrativa e economia processual, com vistas a evitar que o custo da cobrança seja superior ao valor da importância a ser ressarcida, deve o processo ser arquivado, em relação ao Sr. Luiz Eduardo de Sousa Bezerra, sem cancelamento do débito no valor original de R$ 8.106,30, a contar de 18/8/2011, a ser atualizado conforme a data mencionada, a cujo pagamento continuará obrigado o responsável ou seus sucessores, com fundamento no art. 93, da Lei 8.443/1992, nos arts. 169, inciso VI, e 213, do RI/TCU, c/c os arts. 6º, inciso I, e 19, da IN/TCU 71/2012.
16.	Como ainda tem débito remanescente atribuído a um responsável, cabe registrar, no que tange à possibilidade de ocorrência da prescrição quinquenal das pretensões punitiva e ressarcitória, a existência da decisão do Supremo Tribunal Federal (STF) no Recurso Extraordinário 636.886/AL, que deverá ensejar a revisão da jurisprudência deste Tribunal, mas que ainda não está sendo aplicada, pois encontra-se pendente apreciação por esta Corte de Contas de processo que definirá acerca do preenchimento de lacunas referentes a questões essenciais, como o prazo prescricional, o início da contagem e as hipóteses de interrupção. Ademais, não está claro quais serão os processos efetivamente alcançados pela modificação do entendimento.
Enquanto isso, tenho acompanhado a compreensão pela manutenção da jurisprudência consolidada pelo TCU no sentido de considerar imprescritíveis as ações de ressarcimento ao Erário.
18.	Considerando, por fim, que o exame das questões referentes às demais parcelas de débito que ensejaram a instauração da presente TCE e das informações obtidas em diligência, restou configurada a existência de caso fortuito, comprovadamente alheio à vontade do responsável, o que torna materialmente impossível o julgamento de mérito das contas por impossibilidade de identificação de responsáveis a elas referentes, entendo adequada a proposta de que as presentes contas associadas a estas parcelas sejam consideradas iliquidáveis, e determinado o seu trancamento e o consequente arquivamento do processo, com fulcro no art. 21, da Lei 8.443/1992, c/c o § 1º do art. 211 do RI/TCU.
Ante o exposto, acolho a proposta de encaminhamento da unidade técnica, que teve a anuência do Ministério Público, e VOTO no sentido de que o Tribunal adote a deliberação que ora submeto à apreciação deste Colegiado.
TCU, Sala das Sessões, em 5 de abril de 2022.
AROLDO CEDRAZ 
Relator